臺灣屏東地方法院民事裁定
111年度消債職聲免字第3號
聲  請  人  
即 債務 人  房國輝  


代  理  人  周振宇律師
相  對  人  
即 債權 人  花旗(台灣)商業銀行股份有限公司


法定代理人  莫兆鴻  
代  理  人  陳正欽  


相  對  人  
即 債權 人  中國信託商業銀行股份有限公司


法定代理人  利明献  
代  理  人  許竣雄  


上列當事人間消費者債務清理之職權免責事件，本院裁定如下：
    主  文
聲請人房國輝應予免責。
    理  由
一、按法院為終止或終結清算程序之裁定確定後，除別有規定外
    ，應以裁定免除債務人之債務；法院裁定開始清算程序後，
    債務人有薪資、執行業務所得或其他固定收入，扣除自己及
    依法應受其扶養者所必要生活費用之數額後仍有餘額，而普
    通債權人之分配總額低於債務人聲請清算前2年間，可處分
    所得扣除自己及依法應受其扶養者所必要生活費用之數額者
    ，法院應為不免責之裁定。但債務人證明經普通債權人全體
    同意者，不在此限；債務人有下列各款情形之一者，法院應
    為不免責之裁定，但債務人證明經普通債權人全體同意者，
    不在此限：「一、於七年內曾依破產法或本條例規定受免責
    。二、故意隱匿、毀損應屬清算財團之財產，或為其他不利
    於債權人之處分，致債權人受有損害。三、捏造債務或承認
    不真實之債務。四、聲請清算前二年內，因消費奢侈商品或
    服務、賭博或其他投機行為，所負債務之總額逾聲請清算時
    無擔保及無優先權債務之半數，而生開始清算之原因。五、
    於清算聲請前一年內，已有清算之原因，而隱瞞其事實，使
    他人與之為交易致生損害。六、明知已有清算原因之事實，
    非基於本人之義務，而以特別利於債權人中之一人或數人為
    目的，提供擔保或消滅債務。七、隱匿、毀棄、偽造或變造
    帳簿或其他會計文件之全部或一部，致其財產之狀況不真確
    。八、故意於財產及收入狀況說明書為不實之記載，或有其
    他故意違反本條例所定義務之行為，致債權人受有損害，或
    重大延滯程序。」債務人有前條各款事由，情節輕微，法院
    審酌普通債權人全體受償情形及其他一切情狀，認為適當者
    ，得為免責之裁定，消費者債務清理條例（下稱消債條例）
    第132條、第133條、第134條及第135條分別定有明文。又消
    債條例之立法目的，在於使陷於經濟上困境之消費者，得分
    別情形依該條例所定重建型債務清理程序（更生）或清算型
    債務清理程序（清算）清理債務，藉以妥適調整其與債權人
    及其他利害關係人之權利義務關係，保障債權人之公平受償
    ，並謀求消費者經濟生活之更生機會，從而健全社會經濟發
    展；消費者依清算程序清理債務，於程序終止或終結後，為
    使其在經濟上得以復甦，以保障其生存權，除另有上述消債
    條例第133條、第134條所規定不予免責之情形外，就債務人
    未清償之債務原則上採免責主義（消債條例第1條、第132條
    立法目的參照）。
二、本件聲請人房國輝前於民國109年11月10日依消債條例規定
    向臺灣高雄地方法院聲請清算，經臺灣高雄地方法院以109
    年度消債清字第292號案件移送本院。本院審理後，以109年
    度消債清字第81號裁定聲請人自110年3月26日開始清算程序
    ，並由本院司法事務官以110年度司執消債清字第27號進行
    清算程序。查聲請人名下無不動產，僅有中國鋼鐵股份有限
    公司之股票224股及存款新臺幣（下同）768元，本院司法事
    務官審酌聲請人前開存款金額甚少，保留予聲請人日常使用
    ，至於前開股票部分，囑託臺銀綜合證券股份有限公司鳳山
    分公司代為變賣，將變賣後之價金4,985元分配予各相對人
    後，於110年11月23日裁定終結清算程序，該裁定於110年12
    月13日確定等情，業經本院依職權調閱上開案件卷宗核閱屬
    實。則依首開規定，本院自應審酌聲請人是否有消債條例第
    133條、第134條所定應為不免責裁定之情形。而本院依消債
    條例第136條規定，通知全體相對人及聲請人於111年3月7日
    到庭陳述意見：
  ㈠聲請人及其代理人具狀並到庭陳稱：聲請人於裁定開始清算
    後至今未有薪資、執行業務所得或其他固定收入，每月必要
    生活費用約13,826元，均係由聲請人之胞弟蔡國宗及胞妹房
    劍峰支應，故聲請人自裁定開始清算後之收入扣除支出後並
    無餘額，請求裁定准予免責等語。
　㈡相對人中國信託商業銀行股份有限公司到庭並具狀稱：依鈞
    院109年度消債清字第81號裁定所載，聲請人每月入不敷出
    ，則聲請人就超支部分係如何負擔，故主張聲請人應有消債
    條例第134條第2、8款不免責事由，另請鈞院調查聲請人是
    否有消債條例第133、134條各款所定不免責事由。
　㈢相對人花旗（台灣）商業銀行股份有限公司未到庭惟具狀稱
    ：不同意聲請人免責，請詳察聲請人有無消債條例第133、1
    34條所定不免責事由等語。　
三、經查：
  ㈠聲請人無消債條例第133條所定應不予免責之事由：
  1.按消債條例第133條之立法理由略以：為免債務人濫用清算
    程序以獲免責，並敦促有清償能力者，利用薪資、執行業務
    所得或其他固定收入清償債務而受免責，爰以債務人聲請清
    算前二年間，可處分所得扣除自己及依法應受其扶養者所必
    要生活費用之數額為計算基礎，以為裁定免責之依據。法院
    裁定開始清算程序後，債務人有薪資、執行業務所得或其他
    固定收入，扣除自己及依法應受其扶養者所必要生活費用之
    數額後仍有餘額，始應依消債條例第133條為不免責裁定之
    審查。而該條規定係為免債務人濫用清算程序以獲免責，並
    敦促有清償能力者，利用薪資、執行業務所得或其他固定收
    入清償債務而受免責，該條之立法說明甚詳，是消債條例第
    133條著重於債務人之於開始清算程序後收入固定，於清算
    程序終止或終結後可預期其能以收入扣除必要支出及依法應
    受其扶養者所必要生活費用之數額後之餘額，用以清償債務
    ，則該條所稱「固定收入」，須債務人之所得在一般情形下
    ，可得期待將持續固定保有者，始當屬之。
  2.聲請人主張其曾入監服刑導致無法覓得工作，故其於聲請清
    算前二年（即107年11月10日至109年11月9日）及自裁定開
    始清算後(即110年3月26日)至今均無收入，其每月必要生活
    所需約13,826元皆係來自其胞弟蔡國宗及胞妹房劍峰之援助
    等情，業據提出其胞弟及胞妹簽立之證明書為證（見本院卷
    第46至47頁）。經本院依職權調查，聲請人自91年7月1日退
    保勞工保險後，即無再次加保之紀錄，其於107至109年間申
    報之所得分別為3,373元、224元、1,798元，且自101年3月
    至109年6月間係在監服刑等節，有勞保局電子閘門網路資料
    查詢表、稅務電子閘門財產所得調件明細表及臺灣高等法院
    在監在押全國記錄表可參（見本院卷第6至12、40頁），且
    依目前卷內資料亦查無聲請人有何隱藏而未向本院陳報之收
    入來源，故可認聲請人前開主張為真實。
  3.按債務人必要生活費用，以最近一年衛生福利部或直轄市政
    府所公告當地區每人每月最低生活費一點二倍定之。受扶養
    者之必要生活費用，準用第一項規定計算基準數額，並依債
    務人依法應負擔扶養義務之比例認定之。消債條例第64條之
    2第1項、第2項定有明文。聲請人個人日常生活必要費用部
    分，審酌聲請人負債之現況，基於社會經濟活動之互賴及誠
    信，該日常生活所需費用，自應節制開支，不得有超越一般
    人最低生活標準之享受，否則反失衡平，本院參酌衛生福利
    部所公告歷年最低生活費標準，107至111年度臺灣省每人每
    月最低生活費之1.2倍分別為14,866元（107至109年）、15,
    946元及17,076元，則聲請人每月最低生活費除有特殊情形
    並有證據證明者外，自宜以前開數額為度，始得認係必要支
    出。聲請人主張其自裁定開始清算後迄今之每月必要生活費
    用為13,826元，低於前開消債條例所定數額，應屬可信。
  4.從而，聲請人於裁定開始清算程序後，雖有來自其胞弟、胞
    妹之援助，然前開援助僅足以支應其日常生活所需，核與消
    債條例第133條所定「法院裁定開始清算程序後，債務人有
    薪資、執行業務所得或其他固定收入，扣除自己及依法應受
    其扶養者所必要生活費用之數額後仍有餘額」之要件不符，
    故聲請人並無消債條例第133條之不免責事由。
　㈡聲請人無消債條例第134條第2、8款所定不免責之情形：
　⒈按消債條例第134條第2款規定之「隱匿、毀損應屬清算財團
    之財產，或為其他不利於債權人之處分」，須其行為係在清
    算程序中所為，且隱匿、毀損者，為應屬清算財團之財產，
    始能構成。依同條例第98條第1項第1款規定，清算財團應以
    法院裁定開始清算程序時之債務人財產為限（司法院100年
    第6 期民事業務研究會第16號法律問題研審小組意見、101 
    年第5 期民事業務研究會第4 號法律問題研審小組意見參照
    ）。又按下列財產為清算財團：一、法院裁定開始清算程序
    時，屬於債務人之一切財產及將來行使之財產請求權；二、
    法院裁定開始清算程序後，程序終止或終結前，債務人因繼
    承或無償取得之財產。專屬於債務人本身之權利及禁止扣押
    之財產，不屬於清算財團，消債條例第98條亦有明文。再按
    消債條例第134條第2款之立法理由乃：「清算制度之目的，
    在於使各債權人獲得平等之清償，避免債務人遭受多數債權
    人個別對其強制執行，而無法重建經濟，故債務人應本其至
    誠，將應屬清算財團之財產交由管理人為公平之管理及處分
    。債務人如有隱匿、毀損應屬清算財團之財產，或以顯不相
    當之對價出賣其財產等不利於債權人之處分…實係圖自己或
    他人之不法利益，嚴重侵害債權人之權益，自不宜使其免責
    。」，可知原立法目的係針對債務人主觀上有不法意圖，且
    客觀上致使債權人權益遭侵害之情況，始不使其免責。若債
    務人係因遺忘、不諳法律、理解錯誤等原因，而漏未說明其
    財產收入，或於程序外清償個別債權人，主觀上並無圖利自
    己或他人的不法意圖，或對債權人權益的影響並不顯著，即
    不應被認定構成消債條例第134條第2款不免責事由。
  ⒉查聲請人曾於109年7月16日領取勞動部勞工保險局核發之勞
    工保險老年一次給付138,693元，有勞動部勞工保險局110年
    7月20日保普老字第11010120260號函可佐（見司執消債清卷
    第77頁）。而聲請人陳稱因其前曾積欠第三人蔣福成債務50
    萬元，故於109年7月21日將前開退休金用以清償對蔣福成之
    債務，清償後蔣福成有開立收據等語，業據其提出收據影本
    為證（見司執消債清卷第80至81頁）。而勞工之退休金不得
    讓與、扣押、抵銷或供擔保，為勞工退休金條例第29條第1
    項所明定，則依消債條例第98條第2項之規定，前開退休金
    性質上既屬不能扣押之財產，則非消債條例所稱之清算財團
    。故聲請人縱有處分前開退休金之行為，然其並非於清算程
    序進行中為之，且非屬消債條例第134條第2款所稱隱匿、毀
    損應屬清算財團之財產，或為其他對債權人不利處分之行為
    ，自不能構成該款之不免責事由。
　⒊相對人中國信託商業銀行股份有限公司雖主張聲請人陳稱其
    入不敷出，則可能有隱匿財產或故意於財產及收入狀況說明
    書為不實之記載等消債條例第134條第2、8款之不免責事由
    ，然聲請人主張其生活所需係由其胞弟、胞妹支應，尚未悖
    於社會常情，且已提出其胞弟、胞妹所簽立之證明書為證，
    且並無具體證據可證明聲請人有故意於財產及收入狀況說明
    書上為不實記載，致債權人受有損害，本件審理程序亦未有
    重大延滯之情形，故相對人前開主張尚難採信。
　⒋另聲請人名下所有中國鋼鐵股份有限公司股票224股中，有57
    股係無實體之股利，其餘167股係實體股票，於本件清算程
    序中，本院司法事務官曾命聲請人提出前開167股實體股票
    變賣分配，而聲請人稱前開股票係聲請人之前妻管理，其未
    曾經手前開股票，亦不知前開股票位於何處，後經本院司法
    事務官向聲請人前妻函詢，始取得實體股票162股，然有5股
    之股票未提出於本院等情，有聲請人陳報狀、中國鋼鐵股份
    有限公司110年7月30日中鋼F1字第11000012190號函、本院1
    10年9月7日屏院進民執成110司執消債清字第27號函等件在
    卷可稽（見司執消債清卷第75至76、87頁），是聲請人主張
    前開股票係由其前妻保管，其並未經手之部分應為真實。從
    而，前開未提出之5股實體股票應係聲請人之前妻於保管時
    不慎遺失，而非是聲請人於清算程序進行中，故意將之隱匿
    或毀損，尚不能據此認為聲請人有消債條例第134條第2款所
    定不免責事由，併此敘明。
  ㈢又本件聲請人並非7年內曾依破產法或消債條例規定受免責者
    ，而本院依職權就現有事證予以調查審酌之結果，復查無聲
    請人有何隱匿、毀損應屬清算財團之財產，或以顯不相當之
    對價出賣其財產等不利於債權人之處分、捏造債務或承認不
    真實之債務、隱匿、毀棄、偽造或變造帳簿或其他會計文件
    之全部或一部，致其財產之狀況不真確等行為，復無聲請清
    算前1年內，已有清算之原因，而隱瞞其事實，使他人與之
    為交易致生損害之行為，且無明知已有清算原因之事實，非
    基於本人之義務，而以特別利於債權人中之一人或數人為目
    的，提供擔保或消滅債務之行為，亦無故意於財產及收入狀
    況說明書為不實之記載，或有違反消債條例第9條第2項到場
    義務、第41條出席及答覆義務、第81條第1項提出財產及收
    入狀況說明書、債權人、債務人清冊義務、第82條第1項報
    告義務、第89條生活儉樸及住居限制義務、第101條提出清
    算財團書面資料義務、第102條第1項移交簿冊、文件及一切
    財產義務、第103條第1項答覆義務、第136條第2項協力調查
    義務之行為等消債條例第134條各款所定之應不免責之事由
    。
四、綜上所述，聲請人既經本院為終結清算程序之裁定確定，且
    不符合消債條例第133條所定之情形，復查無同條例第134條
    各款所列之不免責事由，依同條例第132條之規定自應裁定
    聲請人免責。
五、依消債條例第132條，裁定如主文。
中　　華　　民　　國　　111 　年　　6 　　月　　13　　日
                民事庭            法　官　潘  快
上為正本係照原本作成
如不服本裁定，應於裁定送達後10日內，以書狀向本院提出抗告
，並繳納抗告費新臺幣1千元
中　　華　　民　　國　　111 　年　　6 　　月　　13　　日
　　　                            書記官　鍾嘉芸